臺灣高等法院刑事判決　　　　　　　　　　　　　九十一年度上訴字第二四一七號
　　上　訴　人　臺灣士林地方法院檢察署檢察官
　　被　　　告　丙○○
右上訴人因被告偽造文書等案件，不服臺灣士林地方法院九十年度訴字第五七五號，
中華民國九十一年六月十八日第一審判決（起訴案號：臺灣士林地方法院檢察署九十
年度偵字第七四九、七五０號）提起上訴，本院判決如左：
    主  文
上訴駁回。
    理  由
一、公訴意旨略以：被告丙○○與李廖玉華因遭人倒會，週轉不靈，竟基於意圖為自
    己不法所有之犯意聯絡，並基於概括犯意，先後自民國（下同）八十七年四月五
    日、六月三十日、八十八年十月十日、八十九年四月二十五日及七月二十日起，
    由李廖玉華擔任會首，在台北市○○區○○街一段四一三巷一號住處，分別召集
    每月每會新台幣（下同）二萬元、一萬元、二萬元、二萬元及一萬元之互助會，
    其所召集之互助會均採行內標制，並由丙○○及李廖玉華分別擔任主持開標事宜
    並向會員收取會款。嗣互助會存續期間，丙○○與李廖玉華連續偽填競標利息及
    偽填被冒標人之姓名於標單上而偽造準私文書，並於開標時行使前開偽造標單參
    與競標得標而行使偽造準私文書，致生損害於被冒標之會員，再向各該互助會之
    當次活會會員訛稱係某人得標，使前開不知情之活會會員均陷於錯誤，而如數遵
    期交付會款予丙○○及李廖玉華，迄八十九年十二月間，李廖玉華宣布停標倒會
    ，各活會會員始知受騙。因認被告丙○○涉犯刑法第二百十六條、第二百二十條
    、第二百十條之行使偽造私文書罪及同法第三百三十九條第一項之詐欺取財罪嫌
    云云。
二、按犯罪事實應依証據認定之，無証據不得推定其犯罪事實，又不能証明被告犯罪
    者，應諭知被告無罪之判決，刑事訴訟法第一百五十四條及第三百零一條第一項
    分別定有明文，而刑事訴訟法上所謂認定犯罪事實之證據，係指足以認定被告確
    有犯罪行為之積極證據而言，該項證據自須適於被告犯罪事實之認定，始得採為
    斷罪資料，如未能發現相當證據或證據不足以證明，自不能以推測或擬制之方法
    ，以為裁判基礎。至共犯之成立，除共同實施犯罪行為者外，其就他人之行為負
    共犯之責者，以有意思聯絡為要件，若事前並未合謀，實施犯罪行為之際，又係
    出於行為者獨立之意思，即不負共犯之責﹔而告訴人之告訴係以使被告受刑事訴
    追為目的，是其陳述是否與事實相符，仍應調查其他證據以資審認（最高法院十
    九年上字第六九四號、四十年台上字第八六號、五十二台上字第一三００號判例
    參照）。
三、查公訴人據以認定被告丙○○涉犯上開罪嫌，無非係以告訴人己○○、戊○○、
    辛○○、庚○○、丁○○、乙○○等人之指訴及被告丙○○曾主持開標並向會員
    收取會款等情為其論據。惟訊據被告丙○○堅決否認有公訴人指訴之行使偽造私
    文書及詐欺取財犯行，辯稱：互助會都是伊太太李廖玉華所邀組，有關互助會事
    務及家中之財務也都是伊太太在處理，伊都沒有參與互助會事宜，並不知伊太太
    有冒標互助會之事，八十九年七月二十五日互助會開標日，適李廖玉華不在，因
    開標時間已到，會員等不及，伊一時受會員之請求才代為主持開標，而有時會員
    前來交會款時，適伊太太不在，伊受會員所託代為轉交會款，並沒有冒標及詐欺
    取財等語。查被告李廖玉華有於八十七年四月五日、六月三十日、八十八年十月
    十日、八十九年四月二十五日及七月二十日，先後在其台北市○○區○○街一段
    四一三巷一號住處，分別邀集告訴人己○○等人參加其所邀組每月每會二萬元、
    一萬元、二萬元、二萬元及一萬元之互助會等情，有互助會會單五紙附卷可參，
    而訊據同案被告李廖玉華坦承有於八十八年六月三十日起至八十九年十一月間止
    ，先後多次冒用互助會員名義詐標會款之事實，被告丙○○固供認知悉其太太李
    廖玉華有邀組互助會之事，惟否認有參與冒標，而李廖玉華於警訊、偵查中及原
    審法院審理時亦均供稱互助會的事都是伊自己處理的，與伊先生無關，伊先生並
    沒有參與冒標云云，而查系爭互助會，訊據告訴人己○○、戊○○、辛○○、庚○○、丁○○、乙○○及甲○○等人於原審法院調查時亦均供稱係由李廖玉華所
    邀集會員組成的云云，而告訴人己○○、戊○○、辛○○、庚○○、乙○○等人
    且供稱大都是由李廖玉華主持開標及收取會款云云，玆系爭互助會既由被告丙○○之妻李廖玉華所邀組，並擔任會首，則依互助會約定應按時主持互助會開標者
    及應對各該會員負責者自屬李廖玉華，被告丙○○並非系爭互助會之會首，又豈
    能擅自主持開標，惟被告丙○○與李廖玉華既屬夫妻，並同住於系爭互助會上揭
    開標之地點，則縱其曾於開標之際在場，亦屬情理之常，尚難依此即認被告丙○○有與李廖玉華共同冒標互助會，至被告丙○○之妻李廖玉華邀組系爭互助會，
    被告丙○○基於夫妻情誼，於李廖玉華不在家之際，代為收受會員繳付之會款，
    以資轉交與李廖玉華，亦無悖於常理，又被告丙○○固有於八十九年七月二十五
    日主持系爭互助會之開標，惟此訊據告訴人甲○○於原審法院審理時到庭供稱：
    當日到場會員主動填載標單，因投標時間已到，李廖玉華不在，經在場會員請求
    丙○○主持開標等語，足見被告丙○○係因其妻李廖玉華不在而一時應到場會員
    之請求始而主持開標，而非主動積極參與開標事宜，至告訴人己○○雖指稱丙○○主持自八十七年四月五日邀組之每月每會二萬元互助會開標達五次，及主持自
    八十八年十月十日邀組之每月每會二萬元之互助會開標達二次云云，惟查告訴人
    己○○並未能具體指述被告丙○○主持開標之確切時日及主持開標時日究係冒標
    何人名義之會款，且若被告丙○○非僅一次主持系爭互助會開標，又何以告訴人
    庚○○、乙○○等人於原審法院審理時均供稱都是看到李廖玉華在主持開標，並
    未見過丙○○主持開標之情形等語，是告訴人己○○此部份之指訴是否真實，非
    無可疑﹔至李廖玉華招攬上揭之互助會，雖其中有以被告丙○○名義加入互助會
    之情形，惟會首借用親朋好友名義加入互助會，事所常見，尚不得據此即率謂被
    告丙○○為共犯。是本件尚難僅因被告丙○○與李廖玉華係屬夫妻關係，即遽認
    必有犯意聯絡或行為分擔。此外，復查無其他任何積極証據足資証明被告丙○○
    有參與冒標以詐取會款之犯行，被告丙○○所辯並無參與被告李廖玉華冒標之犯
    行云云，應堪採信，原審因而以不能證明被告丙○○犯罪而為無罪之諭知，經核
    並無不合，檢察官上訴意旨以被告丙○○與李廖玉華係屬夫妻，其已參與互助會
    開標事宜及收取會款等情，仍認有與李廖玉華共犯行使偽造私文書及詐欺罪，而
    指摘原審判決被告無罪係屬不當，尚難認有理由，應予駁回。
據上論斷，應依刑事訴訟法第三百六十八條，判決如主文。
本案經檢察官劉斐玲到庭執行職務。
中      華      民      國      九十一      年    十    月      三      日
                              臺灣高等法院刑事第三庭
                                  審判長法  官  張  連財
                                        法  官  李  英  勇
                                        法  官  張  傳  栗
右正本證明與原本無異。
檢察官如不服本判決應於收受送達後十日內向本院提出上訴書狀，其未敘述上訴之理
由者並得於提起上訴後十日內向本院補提理由書（均須按他造當事人之人數附繕本）
。
                                        書記官  秦  慧  榮
中      華      民      國      九十一  年      十      月      三      日
